【裁判字號】    88,訴,908
【裁判日期】    890721
【裁判案由】    偽造文書等
【裁判全文】
臺灣臺南地方法院刑事判決                          八十八年度訴字第九八號
    公  訴  人  臺灣臺南地方法院檢察署檢察官
    被      告  乙○○
右列被告因偽造文書等案件，經檢察官提起公訴（八十八年度偵字第七八三六號）及
聲請併案審理（八十八年度偵字第一○一四六號、八十八年度偵字第一○三一二號）
，本院判決如左：
    主  文
乙○○連續行使偽造私文書，足以生損害於他人，處有期徒刑貳年陸月。
    事  實
一、乙○○原係保證責任臺南市第三信用合作社（以下簡稱為臺南三信）審查課課長
    （起訴書誤載為經理），因甲○○於該社辦理抵押貸款而與之認識，並受託為甲○○辦理銀行往來事宜，及保管其印鑑章。甲○○於民國八十四年十二月間，以
    其所有座落於臺南市○區○○段第一三九之四四號土地及其上建物，向臺南三信
    辦理額度為新臺幣（下同）四百五十萬元之最高限額抵押權，其後甲○○陸續動
    支額度及清償，至八十六年四月三十日止，計動支貸款額度為一百五十七萬餘元
    。詎乙○○意圖為自己不法之所有，並基於概括之犯意，先於甲○○動支貸款額
    度時，使不知情之甲○○於未填金額之授信申請書、擔保放款借據上簽名、蓋章
    ，其後再於八十六年十一月三日，未經甲○○同意，在前揭空白授信申請書、擔
    保放款借據上填入貸款金額，偽造成授信申請書、借據私文書，向臺南三信承辦
    人員行使以借貸三百五十萬元，而為違背其任務之行為，俟臺南三信同意如數貸
    與後，乙○○隨即於八十六年十二月二日，填載面額分別為五十萬元、三百萬元
    之取款憑條二紙，並盜蓋甲○○印章，偽造成取款憑條二紙，向臺南三信承辦人
    員行使，足以生損害於甲○○及臺南三信對於存戶資料管理之正確性，並使臺南
    三信承辦人員陷於錯誤，而如數交付，乙○○得款後，並將該款項用於投資股票
    而損失殆盡。嗣經臺南三信於八十七年十二月二十二日向甲○○催告償還未繳利
    息，甲○○始知上情。
二、案經甲○○、臺南三信訴由臺灣臺南地方法院檢察署檢察官偵查起訴。
    理  由
一、訊據被告乙○○於偵訊及本院審理時，對於右揭犯行坦承不諱，經核與告訴人甲○○、臺南三信所指訴之情節相符，並有授信申請書、擔保放款借據各一紙、偽
    造之取款憑條二紙附卷可參，本件事證明確，被告犯行堪以認定。
二、被告受託為甲○○處理銀行往來事務，竟以甲○○名義，藉甲○○於不知情之下
    事先簽名、蓋章之授信申請書、擔保放款借據，利用銀行對於貸款額度內之動支
    款項審核較為寬鬆，向臺南三信借貸三百五十萬元，而為違背其任務之行為，俟
    臺南三信同意貸與後，又盜蓋甲○○印章，偽造成取款憑單私文書，向臺南三信
    承辦人員行使，致其陷於錯誤，如數支付予被告，核其所為係犯刑法第二百十六
    條、第二百十條之行使偽造私文書罪、第三百四十二條第一項之背信罪、及第三
    百三十九條第一項之詐欺取財罪。被告盜用印章之行為屬偽造私文書之階段行為
    ，其偽造私文書之低度行為亦為行使之高度行為所吸收，均不復另論。被告利用
    為告訴人甲○○代辦貸款業務之機會，使告訴人甲○○一次填載二份授信申請書
    、擔保放款借據，其後再自行填載貸款金額，應認係利用不知情之人從事偽造前
    開授信申請書、擔保放款借據之行為，而成立偽造私文書之間接正犯。被告先後
    二次行使偽造私文書之行為，均時間緊接，犯構成要件相同之罪，顯均係基於概
    括之犯意為之，應依連續犯之規定論以一罪，並加重其刑。又其以一行為，同時
    向臺南三信冒領詐欺三百五十萬元，及違背應為告訴人甲○○所處理之事務，觸
    犯前開詐欺罪與背信罪，為想像競合犯，應依刑法第五十五條之規定從一重論以
    詐欺取財罪；另所犯上開行使偽造私文書、詐欺二罪間，有方法結果之牽連關係
    ，為牽連犯，應從一重之行使偽造私文書罪處斷。公訴人雖僅就被告行使偽造私
    文書、詐欺取財之犯行提起公訴，然檢察官就犯罪事實一部起訴者，其效力及於
    全部，本件被告為告訴人處理事務，意圖為自己不法之利益，而為違背其任務行
    為部份之犯罪事實，與前揭論罪科刑部份，有想像競合犯之關係，已如前述，本
    院自得就屬於裁判上一罪之部份一併加以裁判，附此敘明。爰審酌被告為投資股
    票，竟違背金融從業人員與客戶間之信賴關係，利用自身擔任銀行職務、以及銀
    行授信制度之缺失，以客戶名義向銀行貸款自用，因此生損害於告訴人甲○○與
    臺南三信對於存戶資料管理之正確性，以及被告犯罪後坦承犯行態度良好等一切
    情狀，量處如主文所示之刑，以資懲儆。
三、臺灣臺南地方法院檢察署八十八年度偵字第一○一四六號併案意旨另以：被告於
    八十二年間，為幫助姓名年籍不詳之客戶避稅，未經其兄丙○○同意，先於八十
    二年十月十八日前數日，委由不知情之刻印業者偽造「丙○○」印章一枚，再於
    同月十八日，在臺南三信以丙○○名義填寫活期儲蓄存款印鑑卡一紙，並偽造「
    丙○○」署押、蓋用前開偽造之「丙○○」印章，偽造成印鑑卡私文書，向臺南
    三信承辦人員行使，而開立一活期存款帳戶（帳號為00000－0－0），足
    以生損害於丙○○及臺南三信對於存戶管理之正確性。迄至八十四年間，丙○○
    向案外人莊慶水購買座落於臺南縣永康市○○段七三五六號土地及其上建物，並
    委託被告以該土地、建物向臺南三信設定債權額為七百八十萬元之最高限額抵押
    權，及開立帳號為00000－0－0號帳戶，預備向臺南三信貸款六百五十萬
    元以支付價金，詎被告竟意圖為自己不法之所有，並基於概括之犯意，先以伊尚
    積欠丙○○計三百三十萬元借款為由，表示願意為丙○○代償土地價金，旋即於
    八十四年七月十一日，未經丙○○同意，以丙○○開戶時於不知情之下所簽名、
    蓋章之空白借據（未填寫金額），填載金額偽造成借據私文書後，向臺南三信借
    貸六百五十萬元，使臺南三信陷於錯誤而同意貸與，並將該六百五十萬元存入被
    告以丙○○名義所開立之帳號00000－0－0號帳戶內。被告隨即於同日，
    填載面額分別為五百七十萬元、八十萬元之取款憑條各一紙，並蓋用上揭偽造之
    「丙○○」印章，偽造成取款憑條私文書二紙，向臺南三信承辦人員行使，足以
    生損害於丙○○及臺南三信對於存戶管理之正確性。嗣被告以八十萬元現金、五
    百七十萬元匯款之方式，給付六百五十萬元予莊慶水後，再於同月十二日向丙○○表示已給付該價金，使丙○○陷於錯誤，認為被告於三百三十萬元借款外，尚
    代墊三百二十萬元，而自其00000－0－0號帳戶內，匯出三百二十萬元予
    被告，因認被告另涉有偽造印章、行使偽造私文書以及詐欺取財等罪嫌。經查，
    併案意旨所指訴之前開行為，與上揭論罪科刑部份行為，其犯罪模式雖相類似，
    然被告係於八十二年間偽造印章、印鑑卡私文書，再於八十四年間以丙○○名義
    冒貸六百五十萬元，及向丙○○詐欺三百二十萬元，該行為與本案犯行相距分為
    四年、二年，尚難認為被告前揭行為與本案論罪科刑部份，係基於概括之犯意為
    之，自無連續犯之裁判上一罪關係，本院依法不得就該未經起訴之部份進行裁判
    ，應退回檢察官另行偵查處理。
據上論斷，應依刑事訴訟法第二百九十九條第一項前段，刑法第五十六條、第二百十
條、第二百十六條、第三百三十九條第一項、第三百四十二條第一項、第五十五條，
罰金罰鍰提高標準條例第一條前段，判決如主文。
本案經檢察官陳俊秀到庭執行職務。
中    華    民    國      八十九    年      七        月      二十一    日
                              臺灣臺南地方法院刑事第四庭
              法  官  吳  坤  芳
右正本證明與原本無異。
如不服本判決，應於判決送達後十日內向本院提出上訴狀( 應附繕本 )。
                                      書記官  馬  愛  君
中    華    民    國      八十九    年      七        月      二十一    日
附錄本案論罪科刑法條全文：
刑法第二百十條：偽造、變造私文書，足以生損害於公眾或他人者，處五年以下有期
                徒刑。
刑法第二百十六條：行使第二百十條至第二百十五條之文書者，依偽造、變造文書或
                  登載不實事項或使登載不實事項之規定處斷。
刑法第三百三十九條第一項：意圖為自己或第三人不法之所有，以詐術使人將本人或
                          第三人之物交付者，處五年以下有期徒刑、拘役或科或
                          併科一千元以下罰金。
刑法第三百四十二條第一項：為他人處理事務，意圖為自己或第三人不法之利益，或
                          損害本人之利益，而為違背其任務之行為，致生損害於
                          本人之財產或其他利益者，處五年以下有期徒刑、拘役
                          或科或併科一千元以下罰金。


司法院資訊處製作；財團法人民間司法改革基金會備份。
